臺灣雲林地方法院刑事判決　　　　　　　　　　　　　 九十年度訴字第四八三號
　　公　訴　人　臺灣雲林地方法院檢察署檢察官
　　被　　　告　乙○○
　　　　　　　　甲　○
右列被告因違反公職人員選舉罷免法等案件，經檢察官提起公訴（九十年度選偵字第
八號、第十號），本院判決如左：
    主  文
乙○○及甲○均無罪。
    理  由
一、公訴意旨略以：被告乙○○為雲林縣口湖鄉青蚶村村長，於民國九十年第十四屆
    縣長及第五屆立法委員選舉期間，為使縣長張榮味、立法委員許舒博能順利當選
    ，竟於九十年十二月一日投票前一天，即十一月三十日晚間八時五十分許，騎乘
    車牌號碼ＯＱＶ－一七五號機車，前往被告甲○位於雲林縣口湖鄉青蚶村青蚶六
    之一號住處，交付自行出資購買之茶葉一斤，予有投票權之被告甲○，並約定其
    為一定之行使，被告甲○收受茶葉一斤後，亦許為一定之行使，嗣經法務部調查
    局調查站提供情資並經雲林縣警察局北港分局警員跟監目睹後，經警員前往詢問
    被告甲○後，發覺有異，旋即前往被告乙○○位於雲林縣口湖鄉青蚶村青蚶四十
    六號住處，經被告乙○○同意搜索後，當場扣得八十七年度村里長選舉人名冊八
    冊、投票人身分證影本五張（共二十八人）、第十四屆縣長候選人張榮味宣傳單
    一百一十張及第五屆立法委員候選人許舒博宣傳單六十張、茶葉一斤等物，因認
    被告乙○○涉犯公職人員選舉罷免法第九十條之一第一項之投票行賄罪嫌，被告
    甲○則涉犯刑法第一百四十三條第一項之投票受賄罪嫌云云。
二、按犯罪事實應依證據認定之，無證據不得推定其犯罪事實；又不能證明被告犯罪
    者，應諭知無罪之判決，刑事訴訟法第一百五十四條、第三百零一條第一項分別
    定有明文。又事實之認定，應憑證據，如未能發現相當證據，或證據不足以證明
    ，自不能以推測或擬制之方法，為裁判基礎（最高法院四十年臺上字第八六號判
    例參照）。復認定犯罪事實，所憑之證據，雖不以直接證據為限，間接證據亦包
    括在內，然無論直接或間接證據，其為訴訟上之證明，須於通常一般之人均不致
    於有所懷疑，而得確信其為真實之程度者，始得據之為有罪之認定，倘其證明尚
    未達到此一程度，而有合理性懷疑之存在時，即無從為有罪之認定，且被告否認
    犯罪事實所持之辯解，縱屬不能成立，仍非有積極證據足以證明其犯罪行為，不
    能遽為有罪之認定，此亦有最高法院七十六年臺上字第四九八六號及三十年上字
    第一八三一號判例可資參照。
三、公訴意旨認被告乙○○及甲○二人涉犯上開選罷法及投票受賄罪嫌，無非以被告
    乙○○辯稱其於九十年十一月三十日晚上前往被告甲○住處泡茶，於時間上過於
    短暫，且與檢察官前往被告甲○住處查看之實際情形不符，另被告甲○先辯稱被
    告乙○○當晚並未前去其住處，經警員將村長之行蹤指陳綦詳後，始改稱村長有
    前去泡茶，前後互為矛盾，被告二人之辯解均不可採，及本案扣有身分證影本五
    張（共二十八人）、毫無塵封而註記有不同顏色之青蚶村第一鄰至第八鄰選舉名
    冊共八本、茶葉及候選人宣傳單等物為其主要論據。訊之被告乙○○及甲○，固
    坦承被告乙○○於九十年十一月三十日晚上前往被告甲○住處贈送茶葉一斤（共
    二包）之事實，惟堅決否認有公訴人所指之違反選罷法或投票受賄罪嫌，被告乙
    ○○辯稱：因甲○常幫伊作法事，都沒有收紅包，才帶茶葉過去他家，伊去他家
    泡茶約二、三十分鐘，之後又去村裡一戶辦喪事的人家後才返家，檢察官就來了
    ，而扣案之身分證影本是欲加入民進黨黨員或辦理殘障給付之人，選舉人名冊則
    是伊於八十七年之村里長選舉時所圈點的記號，並非此次選舉才圈選的云云；被
    告甲○則辯稱：乙○○當晚是拿茶葉去伊住處泡茶，因之前乙○○家中不平安，
    所以拜託伊做法事，才拿茶葉給伊，該茶葉與選舉並無關係云云。
四、經查：
  （一）本案雖係檢警人員據報被告乙○○將於選舉活動最後時段，以村長之名贈送
        禮品予村民，為立法委員候選人許舒博賄選，有卷附雲林縣辦理第五屆立法
        委員暨九十年縣長選舉查察賄選暴力情資蒐報表一紙可參，嗣經派員跟監後
        ，由檢察官會同警員查獲，惟該情資究係由何人所提供？如何得來？被告乙
        ○○企圖賄選之具體內容為何？是否屬實？並無相關證據可供參佐，且依臺
        灣選舉之經驗，村里長多擔任候選人之椿腳，故村里長遭他人不實指控有企
        圖賄選之情形，並非無法想像，是以上開情資蒐報之真實性實令人質疑。
  （二）雖本案有查扣村民之身分證影本五張（共二十八人）、毫無塵封而註記有不
        同顏色之青蚶村第一鄰至第八鄰選舉名冊共八本、茶葉及候選人宣傳單等物
        ，惟被告乙○○自承係縣長候選人張榮味及立法委員候選人許舒博之椿腳，
        則從其上開住所查獲該二位選候人之大批文宣傳單，自屬合情合理；又該扣
        案之身分證影本五張（共二十八人），係當事人或申請殘障手冊、或陳情連
        署書、或申請低收入戶補助、或辦理牌照稅減免、或辦理貧民救濟補助、或
        辦理加入民進黨黨員之用，業據該身分證影本所有人王榮造、呂氣、王連合
        、劉不、許花梅、黃阿杰、孫富美、王俊泰、王柳綿、王枝、莊淑惠、王
        國西及蘇明堂等人於警訊中分別證述明確，而渠等當事人於警訊中亦證述未
        曾收受過被告乙○○所交付之候選人文宣或金錢、禮品等賄選物品，復參以
        上開查扣之身分證影本中有部分係當事人欲加入民進黨黨員之用，此與被告
        乙○○所欲輔選之上開二位候選人之黨籍屬國民黨又互不相符，顯有矛盾之
        情，尚難認上開身分證影本係供被告乙○○遂行賄選之用；另扣案之八十七
        年度村里長選舉人名冊內，劃藍色係表示當時支持對手之選民，粉紅色係表
        示有可能支持自己之選民，土黃色係表示外來遷入之幽靈人口，黑色則是最
        後總結最有可能支持自己之選民，業經被告乙○○於警訊及偵審中詳細供述
        ，而前後互核相符，衡情被告乙○○當時身為青蚶村之村長候選人，自行評
        估可能之得票數，作為競選之方向，尚非不可能，且依該名冊記載內容，劃
        線者眾多，若被告乙○○是依該名冊內所劃線之名單，替候選人張榮味及許
        舒博賄選，則賄選之金錢或禮物必為數眾多，然為何本案於被告乙○○住處
        未搜索查扣到任何金錢或禮物？亦與常理不合，足見該選舉人名冊是否供被
        告乙○○賄選之用，亦頗堪質疑。至公訴意旨雖另指該名冊毫無塵封且有新
        點之標記，然該名冊毫無塵封僅能證明被告乙○○最近有翻動使用過該名冊
        之情形，並無法據此證明被告乙○○即有賄選之行為，又公訴意旨所指之新
        點標記究指何者，又如何認定該標記是新點？其所代表之意義又如何？是否
        即被告乙○○賄選之對象？均不明確，足見僅係公訴人推論臆測之詞。
  （三）本案被告二人雖均坦承被告乙○○有贈送茶葉一斤予被告甲○，惟均堅決否
        認該茶葉與本次選舉有關，堅稱並無賄選及受賄之情形，而觀之本案除於被
        告甲○住處有查扣該茶葉一斤外，於被告乙○○住處並未搜索查扣到任何供
        賄選之金錢或禮物，此與一般候選人椿腳有計劃之買票賄選情形不符，已令
        人質疑被告乙○○贈送茶葉予被告甲○是否真有賄選之情；且依上開情資蒐
        報表記載之內容，被告乙○○若確有替候選人許舒博賄選，則於選舉投票日
        前一天即為警查獲當晚，理當忙碌於向有選舉權之村民賄選，豈會僅前往被
        告甲○住處贈送一斤茶葉？復被告甲○曾為被告乙○○做法事，而被告乙○
        ○亦常去被告甲○住處泡茶，亦經被告二人於本院審理時供述相符，則被告
        乙○○贈送茶葉予被告甲○是否有約定被告甲○應投票予某候選人，亦非無
        疑？是本件被告乙○○贈送茶葉予被告甲○，尚難認已達被告乙○○有對被
        告甲○行賄選之確信程度。
  （四）再者，本件公訴意旨雖認被告乙○○辯稱其於九十年十一月三十日晚上前往
        被告甲○住處泡茶，於時間上過於短暫，且與檢察官前往被告甲○住處查看
        之實際情形不符，另被告甲○先辯稱被告乙○○當晚並未前去其住處，經警
        員將村長之行蹤指陳綦詳後，始改稱村長有前去泡茶，前後互為矛盾，其二
        人之辯解均不可採，惟被告二人之辯解縱屬不可採，並無法即遽以反證推定
        被告乙○○有投票行賄及被告甲○有投票受賄之情形，是本案尚乏其他確切
        之證據以補強證明公訴人所指被告二人涉犯之上開罪嫌。
  綜上所述，本件尚無積極證據足資認定扣案之茶葉確為被告乙○○對被告甲○賄選
  之物品，難認與本次選舉有關，是被告二人辯稱並無違反選罷法及投票受賄罪行等
  語尚堪採信。此外，復查無其他積極證據足資認定被告乙○○及甲○分別有公訴人
  所指之違反選罷法及投票受賄罪之犯行。本件不能證明被告二人犯罪，揆諸首開法
  條及判例意旨，自應均為無罪判決之諭知。
據上論斷，應依刑事訴訟法第三百零一條第一項，判決如主文。
本案經檢察官林禎瑩到庭執行職務。
中      華      民      國      九十一      年      一    月    十六    日
                                        臺灣雲林地方法院刑事第一庭
                                            法  官  廖  國  勝
右正本證明與原本無異。
如不服本判決，應於判決送達後十日內向本院提出上訴狀( 應附繕本 )。
                                            書記官  顏  錦  清
中      華      民    國      九十一      年      一    月    十六    日
